臺灣臺中地方法院刑事判決　　　　　　　　　　　　九十一年度訴字第一六七號
　　公　訴　人　臺灣臺中地方法院檢察署檢察官
　　被　　　告　甲○○
　　選任辯護人　吳國聖
右列被告因違反公職人員選舉罷免法案件，經檢察官提起公訴（九十一年度選偵字第
七六號），本院判決如左：
    主  文
甲○○無罪。
    理  由
一、公訴意旨略以：甲○○係臺中市議會第十五屆市議員第三選舉區（東南區）候選
    人，竟意圖使同選舉區候選人乙○○不當選，於民國九十一年一月九日委託不知
    名之臺中市東南區自由時報派報業者，在當日臺中市東南區之自由時報夾報中以
    文字散布標題為：「打擊黑金－－永不妥協」、內容為：「此次參選的候選人－
    －陳先生，上屆以無黨籍身份參選市議員，由於該警官於任內之行為上有重大汙
    點而被撤辭；市井傳言：其警官任內仗勢特權，以包賭而獲不法暴利，由於陳先
    生無法對此傳言做有力之說明，最後終於落選，此次市議員選舉，由於陳先生又
    捲土重來參選，其背景與污點，『克能』不得不挺身而出呼籲選民擦亮眼睛，千
    萬別投錯了人。市井同時傳說『陳先生本欲以親民黨參選此屆市議員，其文宣、
    旗幟在未登記之前皆已印製親民黨黨徽，經其極力奔走，雖然經親民黨臺中市黨
    部籌備處審核通過，又親民黨中央黨部提名（原文宣誤繕為各）小組認可，然而
    卻經不過自命清高的宋楚瑜這關，宋楚瑜親自將陳先生之提名參選除名，以致陳
    先生又回歸以無黨籍身份參選』由此可知，陳先生之背景連宋楚瑜都懼怕，這種
    人格有污點瑕疵的候選人，聰明的選民別再浪費您的選票了。見義勇為、熱心服
    務祇求是非分明的『克能』才是您最佳選擇」等謠言及虛偽不實內容之文宣予不
    特定之臺中市東南區選民黃碧蓮、林溢裕等人，暗指市議員參選人乙○○品德、
    操守有問題，且雖通過親民黨臺中市黨部籌備處通過提名，然卻因品德、操守問
    題而遭親民黨主席宋楚瑜親自除名，意圖使乙○○不當選，並足以生損害乙○○
    及該選區選舉權人對候選人良寙之正確判斷，因認被告涉犯公職人員選舉罷免法
    第九十二條之意圖使候選人不當選，以文字傳播謠言罪嫌云云。
二、按犯罪事實應依證據認定之，無證據不得推定其犯罪事實；不能證明被告犯罪者
    ，應諭知無罪之判決，刑事訴訟法第一百五十四條、第三百零一條第一第一項分
    別定有明文。而認定不利於被告之事實，須依積極證據，苟積極證據不足為不利
    於被告事實之認定時，即應為有利於被告之認定，更不必有何有利之證據；又認
    定犯罪事實所憑之證據，雖不以直接證據為限，間接證據亦包括在內，然而無論
    直接或間接證據，其為訴訟上之證明，須於通常一般之人均不致有所懷疑，而得
    確信其為真實之程度者，始得據為有罪之認定，倘其證明尚未達到此一程度，而
    有合理之懷疑存在時，事實審法院復已就其心證上理由予以闡述，敘明其如何無
    從為有罪之確信，因而為無罪之判決，尚不得任意指為違法（最高法院三十年上
    字第八一六號、七十六年臺上字第四九八六號判例參照）。末按公職人員選舉罷
    免法第九十二條之所謂「不實之事」，必以虛構具體之事實始足當之。若事實並
    非虛捏，而僅再加以正當質疑，訴諸選民判斷者，尚難繩以該條之罪責。
三、本件公訴人認被告涉犯公職人員選舉罷免法第九十二條之意圖使候選人不當選，
    以文字傳播謠言罪嫌，無非係以：（一）臺中市第十五屆市議員第三選舉區（東
    南區）候選人中，姓陳者僅告訴人乙○○（號次十五號）及案外人陳福文（號次
    一號），而上屆曾以無黨籍身分參選且擔任過警官者僅告訴人乙○○一人，有選
    舉公報一份附卷可稽，是被告所散布不實文宣內容所指之對象應係告訴人無誤。
    （二）經檢察官函親民黨臺中市黨部詢問有關告訴人提名之有關事宜，該黨部回
    覆：「本黨市議員提名作業程序，是由地方黨部舉薦委員，召開舉薦會議；將推
    薦名單呈報中央黨部，經中央黨部提名小組審查核定；始發予政黨推薦書。本黨
    主席宋楚瑜先生並非提名小組成員，亦無介入提名作業」，有親民黨臺中市黨部
    九十年一月二十三日（九一）親中字第００三號函可憑，是告訴人雖未經親民黨
    提名參選（係報備參選），然其未獲提名，確非因品德、人格問題而遭親民黨主
    席宋楚瑜親自除名。（三）被告甲○○於警、偵訊時自陳該文宣內容均係依據市
    井傳聞所製作，並無證據足以證明遭影射者有文宣內容所指之不法情事等語，是
    該文宣中之指摘應無法證明為真實，而證人即臺中市東南區選民黃碧蓮、林溢裕
    等人亦證稱確有在自由時報夾報中收到開文宣品，是被告應確有以文字散布謠言
    之事實，而被告於第十五屆臺中市市議員競選之敏感時刻，以文字散布未經證實
    之事項，並於文宣中請選民投票給自己，顯有使告訴人乙○○不當選之意圖；此
    外，復有扣案之文宣品四百九十四份（含卷附一份）可資佐證等，為其論據。惟
    按公職人員選舉罷免法第九十二條散布虛構事實罪，須行為人主觀上有使候選人
    當選或不當選之意圖，客觀上散布謠言或傳播不實之事始足成立。所謂謠言或不
    實之事，指虛構不實或虛偽訛詐之事。如誤認有該事實而加以散布或傳播，或所
    述非不實，僅表達之詞句較為簡略，因欠缺犯罪故意，即不成立本罪。故行為人
    是否明知不實之事，猶予傳播，即應詳加究明，始足為論罪之依據（最高法院九
    十年度台上字第五七八七號判決意旨參照）。查被告甲○○固坦承系爭文宣為其
    競選總部印製處理，並經其同意後，於九十一年一月九日交付不知名之派報業者
    以夾報方式，在其臺中市東南區競選區域，散發與不特定對象，核與證人即其競
    選總幹事丙○○證稱競選總部印製並以夾報方式散發該文宣，證人即臺中市東南
    區選民黃碧蓮、林溢裕等人證稱確有在自由時報夾報中收到開文宣品等語相符，
    然訊據被告甲○○則堅詞否認有何違反公職人員選舉罷免法第九十二條之犯行，
    並辯稱：系爭文宣分成二部分，前面的部分有佐證可證明為真實；至於，後面提
    名程序部分，只是伊對於親民黨提名程序之誤解及對告訴人參選身分之質疑等語
    。
四、本院查：（一）、本件扣案之上開文宣內容所影射對象確為告訴人乙○○乙節，
    業據被告於本院審理中坦承在卷，並供稱：伊與告訴人都是被害人，目前在尋求
    和解中等語。而上揭文宣品前段部分內容略謂：告訴人於警官任內之行為上有重
    大汙點而被撤辭；仗勢特權，以包賭而獲不法暴利等語，亦經被告提出：、八
    十五年一月十二日中國時報第十三版稱高階警官乙○○涉及家中開賭並索賭債，
    迅速為警政當局記兩大過撤職查辦。、八十五年二月十八日中國時報六版謂：
    警政署調查發現乙○○的確有在家設局供人豪賭情事，行為有辱官箴，才會一次
    記兩大過，先行停職再依公務人員考績法規定，專案處分免職。、八十六年十
    月十日：豪賭損害警譽遭免職，乙○○行政訴訟敗訴等剪報影本為其依據，經詢
    之告訴人乙○○於本院審理中亦不否認確有上開報導之存在，並陳稱那是警政署
    內部的行政處分，伊不服目前準備打憲法官司等語，是本件被告依據以前之報紙
    報導內容用以為其文宣之內容，並非對於虛構不實或虛偽訛詐之事加以散布，洵
    堪認定。（二）、至前開文宣品後段部分內容要以：告訴人在未登記之前皆已印
    製親民黨黨徽，經極力奔走，雖然親民黨臺中市黨部籌備處審核通過與該黨中央
    黨部提名小組認可，卻由親民黨主席宋楚瑜親自將告訴人之提名參選除名，以致
    告訴人回歸以無黨籍身份參選，由此可知，告訴人之背景連宋楚瑜都懼怕等語。
    經查本件告訴人乙○○於親民黨黨內初選時，固為該選區民調之第二名，並經提
    名呈報親民黨黨中央，惟該黨顧及臺中市東南區婦女保障名額有二名，故僅提名
    該區民調第一名的人選及另一名婦女參選，而對告訴人係採屬「報准參選」，惟
    親民黨市黨部對外直接宣布提名人選時，並沒有提到為何讓告訴人「報准參選」
    而未列為「提名參選」之過程。且告訴人因其未取得親民黨的推薦書，故以無黨
    籍身分參選（包括選舉公報上之黨籍欄亦登載為無黨籍），但文宣、旗幟、宣傳
    車都是用親民黨的標誌乙情，業經告訴人乙○○於本院審理中陳述甚明（詳見本
    院九十一年八月七日審判筆錄），參以由被告所提出之聯合報九十一年一月四日
    十八版剪報影本所為之報導亦稱：乙○○獲得親民黨報准參選，他的競選總部全
    部漆上代表親民黨的橘色，文宣也用橘色底，並懸掛親民黨的黨旗等情，亦足認
    被告上揭文宣品內容並非屬全然虛構杜撰。本件告訴人乙○○既為親民黨黨員，
    並以親民黨標誌使用於文宣、旗幟、宣傳車，然卻以無黨籍身分參選，其中緣由
    轉折實非外人所能探知，告訴人亦當庭敘明親民黨市黨部並未就此「報准參選」
    之細節對外加以說明，則本件文宣內容既非全然無據，憑空捏造，且核亦未逾越
    一般人大多會產生「合理懷疑」的範疇（參見最高法院九十年度台上字第五六八
    八號判決意旨）；又該文宣品所稱告訴人之警官背景等語，無非指前揭（一）之
    文宣前段內容部分，亦並無何虛構不實可言，業已如前述，是被告縱對告訴人經
    親民黨報准參選，卻又於選舉公報上以無黨籍身分參選之周折過程，有所質疑、
    誤解，衡其遣詞用字亦並非誣指謾罵、蓄意攻訐，是尚難遽認被告有何虛構誇大
    不實事實，加以惡意指控並據以散布之犯罪故意可言。故本件並查無其他積極事
    證足資認定被告有明知其所散布者為虛構之不實具體事項，而仍本於真確之惡意
    ，以文字予以散布、傳播之情事。此外，復查無其他積極證據足認被告有何如公
    訴人所指訴之犯行，不能證明被告犯罪，揆諸首揭說明，自應諭知被告為無罪之
    判決，以免冤抑。
據上論斷，應依刑事訴訟法第三百零一條第一項，判決如主文。
本案經檢察官吳祚延到庭執行職務。
中      華      民      國      九十一      年    八    月    二十一    日
                                    臺灣臺中地方法院刑事第六庭
                                        法  官  許  旭  聖
右正本證明與原本無異。
如不服本判決，應於判決送達後十日內向本院提出上訴狀（須附繕本），上訴於
臺灣高等法院臺中分院。
                                        書記官
中      華      民      國      九十一      年    八    月    二十一    日
